【裁判字號】    90,台上,3779
【裁判日期】    900621
【裁判案由】    貪污
【裁判全文】
最高法院刑事判決                                九十年度台上字第三七七九號
    上  訴  人  甲○○
    選任辯護人  李淵源  律師
    上  訴  人  乙○○
右上訴人等因貪污案件，不服台灣高等法院台中分院中華民國九十年一月十八日第二
審更審判決（八十九年度上更(一)字第二五五號，起訴案號：台灣彰化地方法院檢察署
八十六年度偵字第二六五二號），提起上訴，本院判決如左：
    主  文
原判決撤銷，發回台灣高等法院台中分院。
    理  由
本件原判決認定上訴人甲○○為彰化縣警察局彰化分局莿桐派出所之警員。自民國八
十四年七月九日起至八十五年十二月二十九日止，負責彰化縣彰化市平和里警勤區。
其轄區內之蕃茄庭園ＫＴＶ原為自助式ＫＴＶ，於八十三年底改為有女侍陪酒之經營
方式，上訴人依規定應查報該店為「酒家（有女侍）」。惟該店之股東葉耀明、謝宏
龍、涂錫龍（以上三人另案處理）為免於被查報為「酒家」，竟與該店之公關主任即
上訴人乙○○基於交付賄賂之犯意聯絡。自八十四年九月間起至八十五年一月間止，
連續五個月在該店裡，按月各交付賄款新台幣（下同）一萬三千元予甲○○收受。甲
○○乃違背職務，未依規定查報等情。因而撤銷第一審之判決，改判論處甲○○連續
有調查職務，依據法令從事公務之人員，對於違背職務之行為，收受賄賂；乙○○共
同連續對於依據法令從事公務之人員，關於違背職務之行為，交付賂賄罪刑，固非無
見。
惟查：(一)犯罪事實應依證據認定，有罪之判決書，應於理由內記載認定犯罪事實所憑
之證據及其認定之理由，否則即有理由不備之違法。原判決認定甲○○自八十四年九
月間起至八十五年一月間止，連續五個月在前揭蕃茄庭園ＫＴＶ內，按月收受賄賂一
萬三千元，係以乙○○在彰化調查站之供述，及證人即蕃茄庭園ＫＴＶ會計吳釗如、
白靜儒之供證，暨扣案之現金支出傳票為其憑據。然乙○○於彰化調查站係供稱：蕃
茄庭園ＫＴＶ在八十四年九、十、十一月，及八十五年一月等四個月，每月一萬三千
元規費，係由伊向會計小姐領取現金，依葉耀明或謝宏龍指示，在彰化縣警察局彰化
分局莿桐派出所管區警員甲○○前來該店時，親自將一萬三千元現金規費交付予甲○
○收取。至於葉耀明及謝宏龍另以何種方式交給派出所何人，伊並不清楚等情（見八
十五年十月三十日乙○○調查筆錄）。則乙○○並未承認於八十四年十二月間交付賄
款予甲○○。又扣案之八十四年十二月份現金支出傳票上，僅蓋有「主任乙○○」職
章、簽有「陳」字樣、日期為八十四年十二月十四日、會計科目為「雜支」、摘要欄
為「茶葉錢」、金額記為「一萬三千元」等內容（見八十五年十月三十日乙○○調查
筆錄後所附現金支出傳票影本），並無領款用途之明確記載。而製作該次現金支出傳
票之會計白靜儒於彰化調查站調查時，並未供明乙○○向伊領款後，將錢交給何人；
復於原審之前審證稱：乙○○領取該款作何用途，伊不清楚等語（見八十五年十月二
十九日白靜儒調查筆錄、原審前審卷(二)第三一頁）。另證人吳釗如證述：八十四年十
二月之支出傳票，並非伊所製作（見吳釗如八十五年十月三十日調查筆錄）。至謝宏
龍、葉耀明供述：伊等並無交付賄款予甲○○情事（見原審前審卷(一)第八一、八二、
九三頁）。則能否謂甲○○曾於八十四年十二月，向蕃茄庭園ＫＴＶ收受賄款，尚非
無疑，饒有深入研求之必要。乃原審未詳予審究論述，即遽謂甲○○曾於八十四年十
二月，向蕃茄庭園ＫＴＶ收受賄款一萬三千元，不免速斷，且有理由不備之違誤。(二)
原判決謂乙○○固否認經手八十四年十二月間之向甲○○行賄行為，然因其與該蕃茄
庭園ＫＴＶ之股東葉耀明、謝宏龍、涂錫龍對於向甲○○交付賂賄，有犯意之聯絡及
行為之分擔，乙○○縱未全部經手，仍應共同負責，而認定乙○○亦共犯八十四年十
二月之行賄罪責（見原判決理由一之（五））。但依乙○○供述：葉耀明、謝宏龍以
何種方式，交賄賂給彰化縣警察局彰化分局莿桐派出所何人，伊並不清楚（見八十五
年十月三十日乙○○調查筆錄）。而由上所述，葉耀明、謝宏龍均否認有向甲○○行
賄情事。復依原判決之載述，乙○○係受僱於該蕃茄庭園ＫＴＶ，擔任公關主任，而
聽老闆之命行事（見原判決第二頁第十六行、第十七頁第五、六行）。意謂乙○○並
非該公司之股東，而僅受僱於該蕃茄庭園ＫＴＶ任職。則八十四年十二月係由何人經
手行賄﹖如乙○○未經手該月份之行賄，縱該蕃茄庭園ＫＴＶ股東有行賄情事，其與
乙○○有何關聯﹖如何謂乙○○就該部分有犯意之聯絡及分擔犯罪行為之實施，不無
疑義。乃原審未深入調查釐清，並詳實說明其理由，即逕為前開推論，難謂無調查未
盡及理由不備之違誤。(三)貪污治罪條例之犯罪主體，依該條例第二條、第三條規定，
係以依據法令從事公務之人員、受公務機關委託承辦公務之人，及與上開人員共犯本
條例之罪者為處罰對象。從而貪污治罪條例第十一條第一項所規定之關於違背職務行
為行賄罪，係指同條例第二條、第三條所規定之人，向具有該條例第二條所規定身分
之人關於違背職務行為行賄而言。至於同條例第十一條第二項另規定，不具第二條人
員之身分而犯前項之罪者亦同，乃指不具第二條人員身分之非公務員，向具有第二條
所規定身分之人關於違背職務行為行賄者，亦依第一項規定之刑處罰之謂。前者為公
務員對公務員犯罪；後者為非公務員對公務員犯罪，兩者之犯罪主體，迥然不同。本
件原判決認定乙○○與蕃茄庭園ＫＴＶ之股東葉耀明、謝宏龍、涂錫龍共同對於依據
法令從事公務之甲○○，關於違背職務之行為，交付賂賄，乃就乙○○論以共同犯貪
污治罪條例第十一條第一項之罪。而據乙○○及謝宏龍供述，謝宏龍於本件案發時為
彰化縣議員（見乙○○八十五年十月三十日調查筆錄、原審前審卷(一)第八一頁）。則
謝宏龍於當時似為依據法令從事公務之人員，原判決認定乙○○與之共犯貪污治罪條
例第十一條第一項之罪，而未闡述何以於結論欄未引用貪污治罪條例第三條之理由，
要屬理由不備。以上或為上訴意旨所指摘，或為本院得依職權調查之事項。上訴人等
上訴意旨指摘原判決不當，非無理由，應認有發回更審之原因。
據上論結，應依刑事訴訟法第三百九十七條、第四百零一條，判決如主文。
中      華      民      國     九十     年      六      月     二十一   日
                              最高法院刑事第七庭
                                  審判長法官  吳  雄  銘
                                        法官  池  啟  明
                                        法官  石  木  欽
                                        法官  郭  毓  洲
                                        法官  吳  三  龍
      右正本證明與原本無異
                                              書  記  官
中      華      民      國     九十     年      六      月    二十七    日
                                                                      ：


司法院資訊處製作；財團法人民間司法改革基金會備份。
